臺灣高等法院臺中分院刑事判決　　　　 94年度上訴字第383號
上　訴　人
即　被　告　乙○○
選任辯護人　陳浩華　律師
上列上訴人因加重強盜案件，不服臺灣臺中地方法院93年度訴字
第1315號中華民國93年12月31日第一審判決（起訴案號：臺灣臺
中地方法院檢察署93年度偵緝字第1332號），提起上訴，本院判
決如下：
    主      文
原判決撤銷。
乙○○無罪。
    理      由
壹、檢察官起訴要旨略以：乙○○於92年10月間某日，得知丁○○與甲○○2人謀議對戊○○在基隆市○○里○○路98巷4號
    所開設之「新世紀遊樂場」下手強盜財物，便基於幫助強盜
    之意思，允諾予以幫助。丁○○先交付裝有仿ＦＮ廠半自動
    手槍之改造玩具手槍（槍枝管制編號：0000000000）及西瓜
    刀一把之袋子予甲○○，甲○○即與丙○○一同駕駛車號NL
    —9548號自用小客車前往基隆市。乙○○先在基隆市附近，
    與甲○○及丙○○接洽後，由乙○○上車帶領甲○○等人至
    「新世紀遊樂場」，並於同日凌晨 3時30分許抵達，甲○○
    、丙○○隨即分持上開槍枝及西瓜刀各一把下車入內，喝令
    店員交出財物，致使店員不能抗拒而交付現金約新臺幣（下
    同）4萬元。事後乙○○、甲○○、丁○○、丙○○各分得1
    萬元之贓款，因認乙○○涉犯刑法第330條第1項之幫助攜帶
    凶器強盜罪嫌。
貳、檢察官指訴上訴人即被告（以下簡稱被告）乙○○觸犯刑法
    第330條第1項之幫助攜帶凶器強盜罪嫌，主要係以被告乙○○坦承於右揭時、地接待甲○○並知悉甲○○到基隆係為強
    盜財物等情之自白、同案被告甲○○、丁○○、丙○○之供
    述，及證人戊○○所陳「新世紀遊樂場」於右揭時、地遭人
    持刀、槍強盜之證述為其論據。被告乙○○則堅決否認有何
    非法持有具殺傷力之改造手槍及加重強盜犯行，辯稱：伊並
    不認識丁○○，伊雖有見過甲○○，但僅因朋友介紹會面過
    一次，當時伊係招待甲○○喝酒，並於宴畢帶甲○○至旅館
    歇息。甲○○曾開口向伊借貸金錢，但伊想二人並未甚熟稔
    ，予以拒絕，可能因此招致甲○○之怨隙，才會誣指伊亦參
    與強盜。甲○○及丙○○至「新世紀遊樂場」強盜當時，伊
    正在廟口檳榔攤內與人聊天，自未參與強盜等語。
參、本院的判斷：
　　按刑事訴訟法第156條第2項規定，被告或共犯之自白，不得
    作為有罪判決之唯一證據，仍應調查其他必要之證據，以察
    其是否與事實相符。立法目的乃欲以補強證據擔保被告或共
    犯自白之真實性；亦即以補強證據之存在，藉之限制自白在
    證據上之價值。而所謂補強證據，則指除該自白本身外，其
    他足資證明自白之犯罪事實確具有相當程度真實性之證據而
    言。雖其所補強者，非以事實之全部為必要，但亦須因補強
    證據與自白之相互利用，而足使犯罪事實獲得確信者，始足
    當之。又犯罪事實應依證據認定之，無證據不得推定其犯罪
    事實，刑事訴訟法上所謂認定犯罪事實之證據，係指足以認
    定被告確有犯罪行為之積極證據而言，該項證據自須適合於
    被告犯罪事實之認定，始得採為斷罪資料；如未發現相當證
    據，或證據不足以證明，自不能以推測或擬制之方法，以為
    裁判基礎；且認定犯罪事實，所憑之證據，雖不以直接證據
    為限，間接證據亦包括在內，然無論直接或間接證據，其為
    訴訟上之證明，須於通常一般之人均不致於有所懷疑，而得
    確信其為真實之程度者，始得據之為有罪之認定，最高法院
    29年上字第3105號、40年台上字第86號、76年台上字第4986
    號分別著有判例可資參照。次按被告以外之人於檢察事務官
    、司法警察官或司法警察調查中所為之陳述，與審判中不符
    時，其先前之陳述具有較可信之特別情況，且為證明犯罪事
    實存否所必要者，得為證據，刑事訴訟法第159條之2定有明
    文。而所謂被告以外之人，不以證人為限，共同被告、共犯
    及被害人於審判外之陳述，均屬之。又同法第287條之2亦明
    定「法院就被告本人之案件調查共同被告時，該共同被告準
    用有關人證之規定」，且為確保被告對證人之詰問權，證人
    於審判中，應依人證之法定程序，到場具結陳述，並接受被
    告之詰問，其陳述始得作為認定被告犯罪事實之判斷依據。
    至於被告以外之人於審判外之陳述，依上揭刑事訴訟法特別
    規定得為證據者，除法律有特別規定或客觀上不能受詰問者
    外，於審判中仍應依法踐行詰問程序。又證人、鑑定人依法
    應具結而未具結者，其證言或鑑定意見，不得作為證據，亦
    為刑事訴訟法第158條之3所明定。經查：
  (一)同案被告甲○○於警詢、偵查及原審時就其自身之犯行均供
    稱：伊等為前開強盜犯行所用之西瓜刀、改造手槍均係由同
    案被告丁○○所提供等語，此與同案被告丙○○於警詢及偵
    查中所陳稱：伊所參與之基隆市○○路「新世紀遊樂場」強
    盜案，作案時所持之扣案槍枝，係由丁○○提供等語，互核
    大致相符，並有員警於臺中市○○路 ○段40之2號606室甲○○租住處所查扣之改造手槍一支扣案可資佐證。而扣案之上
    開槍彈，經送請內政部警政署刑事警察局鑑驗結果，認定：
    「送鑑改造槍枝一支（槍枝管制編號：0000000000號），認
    係仿ＦＮ廠半自動手槍製造之金屬玩具手槍，更換土造金屬
    槍管改造而成之改造手槍，機械性能良好，可擊發適用子彈
    ，認具殺傷力」，有該局93年3月9日刑鑑字第0930025959號
    槍彈鑑定書一份在卷可稽；而證人即「新世紀遊樂場」負責
    人戊○○於警詢及偵查中均指稱：伊所經營之基隆市○○路
    98巷4號「新世紀遊樂場」確於92年10月間某日凌晨3時許，
    遭分持刀、槍之二人侵入強盜，損失4、5萬元等語明確，是
    同案被告甲○○及丙○○等人共同強盜基隆市○○路「新世
    紀遊樂場」之事實固堪認定。
  (二)惟同案被告甲○○於警詢、偵查及原審審理時固供承：伊有
    在基隆搶電動玩具店，在基隆只搶過這一次，時間在92年10
    月間，丁○○先告訴伊說要伊去基隆火車站打電話給「阿達
    」（嗣並經指認即乙○○），要「阿達」接應伊及丙○○二
    人。「阿達」就帶領伊二人去基隆廟口附近，到了之後，伊
    與丙○○就分持丁○○先前就交給伊等之槍枝及西瓜刀進入
    遊樂場內，搶到約 4萬元，伊打電話給丁○○問如何分，丁○○說 1萬元給「阿達」，剩下的錢帶回臺中，再與丁○○
    碰面交給丁○○，伊與丙○○各分得 1萬元，槍及刀都還丁○○等語，而同案被告丙○○亦於警詢、偵查及原審訊問時
    先後供述：在92年10月初，甲○○叫伊一起去基隆玩，丁○○在甲○○的住處，有拿一包東西給甲○○，伊及甲○○就
    去基隆。到了基隆，甲○○先打電話給綽號「阿達」之乙○○，乙○○就帶伊等到廟口附近，說是這一家電動玩具店，
    由甲○○帶一把槍，伊拿一把西瓜刀，進去之後說搶劫，把
    錢拿出來。搶完之後開伊叔叔的車子回來臺中，伊有分到錢
    等語，然其二人就本件強盜犯行構成要件基本事實之陳述，
    均係以被告身分所為之自白，就有關被告乙○○是否共同參
    與之陳述，並未經以證人身分具結作證以擔保其陳述之真實
    性，被告乙○○亦堅稱不認識丁○○，伊無「阿達」之綽號
    ，並一再否認參與上開強盜犯行，是甲○○、丙○○上開所
    述綽號「阿達」之人即為被告乙○○云云，已不能令人無疑
    。而同案被告甲○○、丙○○嗣經原審於審理時以證人身分
    傳訊作證時，均恐因陳述致自己受刑事追訴或處罰而俱行使
    拒絕證言之權利；嗣丙○○於本院審理時，雖就其涉及上開
    強盜犯行之細節仍拒絕證言，然已具結證稱：「（認識乙○○？）不認識」、「（你去新世紀遊樂場被告乙○○知道？
    ）我不認識他，他怎麼會知道，是甲○○聯絡的，去時已經
    是半夜了，有好幾個人一起去，我看不清楚有哪些人」、「
    （你知道阿達是誰？）不知道」、「（如何知道新世紀遊樂
    場的地點？）是我開車載甲○○到基隆後，甲○○叫一個「
    阿達」之人帶我們去新世紀遊樂場「阿達」坐上我們的車，
    他有戴帽子。我跟甲○○到基隆車站附近，「阿達」上車，
    我們去行搶後，又上車，他載我們離開」、「（你在基隆的
    卷中有稱照片之人即叫「阿達」？）當初我沒有看清楚。我
    們被借提到基隆時，警員有拿乙○○的照片給我指認，我沒
    有看清楚那個人，因為甲○○說是，我跟著說是。後來我就
　　一直說他（指乙○○）是。但當初那個人我沒有看清楚」等
  　語（見本院卷第98至105頁)，是證人丙○○於作證時所為之
    證述即與其為被告時之前開供詞明顯不符，且亦未指認被告
    乙○○即為綽號「阿達」者。至證人甲○○於本院審理時就
    其涉案部分雖仍拒絕證言，惟先則證稱：「（乙○○綽號為
    何？你平常如何稱呼他？）忘記了。我跟他只見過幾次面，
    沒有很深的交情，太久了，不記得了」、「（你要去基隆廟
    口之前有無跟被告聯絡？92年10月分有無交任何錢給被告？
    ）都沒有」等語（見本院卷第94頁），嗣則另改口證稱：伊
    以前沒見過乙○○，去基隆時有和乙○○約在火車站見面，
    他是丁○○的朋友，丁○○說到火車站找「阿達」帶路去新
    世紀遊樂場（去遊樂場的目的拒絕作證），他沒有一起進去
    ，在車上等，我們出來後由乙○○開車載我們離開，那部車
    是我們原來坐的車。我們在車上打電話給丁○○後就給乙○○1萬元等語（見本院卷第118、119頁)，嗣與證人即同案被
    告丁○○對質時又改稱：「（丁○○當初介紹乙○○跟你認
    識的過程如何？）只是叫我打電話給「阿達」。後來上車的
    不能確定是乙○○，但是身影很像」、「（你在94年6月7日
    出庭時稱開車接應你的人就是乙○○，為何今日所言不一致
    ？）之前我想是他，我想來開庭的人就是那天來上車的人。
    因為我以前畢竟不認識他，不確定是他，且那天又是晚上」
    等語（見本院卷第151頁)，先後所為證述不一，且經本院質
    以當時如何跟「阿達」聯繫？丁○○電話為何？甲○○卻證
    稱係由丁○○告訴伊「阿達」的電話，電話號碼當天就丟了
    ，不記得了，丁○○的電話則抄在電話簿內，致本院無從依
    甲○○與共犯之聯絡方式，以比對、查證其所述之真實性，
    自不能憑此即遽為被告不利之認定。況證人即同案被告丁○○就本案部分自始即堅稱伊不認識被告乙○○，核與被告乙○○所辯相符，且丁○○亦否認有何提供甲○○及丙○○為
    上開強盜犯行所用刀械而共犯上開犯行之情事，另證人丙○○嗣亦改口證稱丁○○並未涉犯本案，是同案被告甲○○及
    丙○○以被告身分所為之前開供述既屬所謂被告以外之人（
    就被告乙○○之審理程序而言，甲○○及丙○○係同案之共
    同被告，亦屬被告乙○○以外之人）於審判外所為之陳述，
    既未經具結，且有如上前後不一致之重大瑕疵，而難認所述
    與事實相符，自不得遽採為被告不利之證據。
  (三)證人即被告乙○○所稱得為不在場證明之陳初鴻於原審結證
    稱：案發當時，乙○○確實在伊所經營之檳榔攤聊天，並無
    參與強盜之情事等語（見原審卷第37頁至第49頁）；另證人
    游証珽於本院審理時亦結證稱：在92年10月初某晚曾和乙○○、陳初鴻及一些攤販朋友在陳初鴻所經營之檳榔攤喝酒、
    聊天，當時曾聽聞該處附近有發生搶案，聽到發生搶案時乙○○還在場，還未離開等語（見本院卷第103、104頁），雖
    證人陳初鴻、游証珽於作證之時，距本件事發時間已歷一、
    二年，且陳初鴻亦同時證述被告乙○○非僅一次於買受檳榔
    後，留在店內與其談天、喝酒，其所經營檳榔攤附近之電動
    遊樂場亦有多家曾遭強盜，然證人陳初鴻、游証珽既均堅稱
    渠等當時聽聞該處附近有發生搶案時乙○○還在場，還未離
    開等情，核與被告乙○○所辯相符，足證被告乙○○辯稱本
    件案發當時，伊仍在基隆廟口附近之檳榔攤與人聊天等情，
    尚非無據，自難僅憑甲○○及丙○○前開有瑕疵之自白，即
    遽認被告乙○○為上述「新世紀遊樂場」遭強盜後，在外面
    接應甲○○及丙○○逃逸之「阿達」。
  (四)另證人即同案被告丁○○既堅稱不認識乙○○，亦否認有何
    提供甲○○及丙○○為上開強盜犯行所用刀械而共犯上開犯
    行之情事；至證人即「新世紀遊樂場」負責人戊○○亦僅指
    稱：伊所經營之「新世紀遊樂場」確於92年10月間某日凌晨
    遭分持刀、槍之二人侵入強盜財物，並未指稱被告乙○○即
    為行搶或接應之人，另扣案之槍枝亦非在乙○○持有中或其
    所在處被查獲，是上開證人丁○○、戊○○之供述及扣案之
    槍枝，自均不足為不利於被告乙○○之認定。
  (五)末按檢察官就被告犯罪事實，應負舉證責任並指出證明之方
    法，刑事訴訟法第161條第1項亦定有明文。因此被告並無自
    證無罪之義務，此乃無罪推定之原則。是以何項卷證資料有
    利於被告或不利於被告，應由擔任公訴角色之檢察官盡其舉
    證之義務，此乃上開法條規定公訴人於刑事訴訟程序進行中
    應盡之法定義務。因此檢察官對於起訴之犯罪事實，應負提
    出證據及說服之實質舉證責任。倘其所提出之證據，不足為
    被告有罪之積極證明，或其指出證明之方法，無從說服法院
    以形成被告有罪之心證，基於無罪推定之原則，自應為被告
    無罪判決之諭知。綜合以上情節觀之，本件公訴人依同案被
    告甲○○於警詢、偵查及原審時就其自身犯行之供述及同案
    被告丙○○於警詢及偵查中之陳述而起訴，固非無見，然上
    開證人甲○○、丙○○就其自身犯行之供述，既有如前述之
    嚴重瑕疵，且查無其他補強證據，足資擔保渠等就其自身犯
    行中所供述被告乙○○參與強盜、接應、分贓過程之真實性
    而非可採信，已如上述，此外，復查無其他積極證據足資證
    明被告乙○○有何上開強盜之犯行，揆諸前開說明，被告乙○○被訴之犯罪行為尚屬不能證明。原審未詳予勾稽，而為
    被告乙○○罪刑之諭知，即有未合，被告乙○○上訴意旨否
    認犯罪，執此指摘原判決不當，為有理由，應由本院將原判
    決予以撤銷改判，另為乙○○無罪之諭知。
肆、適用的法律：刑事訴訟法第369條第1項前段、第364條、第3
    01條第1項。
中　　華　　民　　國　　94　　年　　8 　　月　　23　　日
              刑事第九庭  審判長法　官　陳　筱　珮
              　　　　　　　　　法　官　趙　春　碧
              　　　　　　　　　法　官　張　國　忠
上列正本證明與原本無異。
如不服本判決應於收受送達後十日內向本院提出上訴書狀，其未
敘述上訴之理由者並得於提起上訴後十日內向本院補提理由書（
均須按他造當事人之人數附繕本）。
　　　　　　　　　　　　　　　　書記官　林　玉　惠
中　　華　　民　　國　　94　　年　　8 　　月　　24　　日
　　　　　　　　　　　　　　　　　　　　　　　　　　　Ｒ
